臺灣高等法院臺南分院民事判決
108年度上字第38號
上  訴  人  蘇本雄  
訴訟代理人  洪梅芬律師
            涂欣成律師
            李政儒律師
            王紹雲律師
被 上訴 人  南科聯合興業股份有限公司

法定代理人  德芮莎閻
訴訟代理人  劉健右律師
上列當事人間請求損害賠償事件，上訴人對於中華民國107年11
月20日臺灣臺南地方法院第一審判決(106年度訴字第482號），
提起上訴，本院於109年12月23日言詞辯論終結，判決如下：
    主  文
上訴駁回。
第二審訴訟費用由上訴人負擔。
    事實及理由
一、本件上訴人主張：臺南縣政府（改制前）於民國95年辦理「
    臺南科學工業園區特定道路（3-50）工程」（西拉雅大道）
    時，被上訴人建請臺南縣政府調整道路側（水）溝及三舍分
    線灌溉箱涵路線至其所有臺南市○○區○○段000地號土地（下
    稱系爭土地）下方。103年11月20日兩造簽立不動產買賣合
    約書（下稱系爭契約），被上訴人將其所有系爭土地連同同
    段000-0及臺南市○○區○○段0○000○000 地號土地賣予伊時，
    卻故意未告知系爭土地下方設有農業用之灌溉箱涵（下稱系
    爭箱涵），事後伊曾數次催告被上訴人應僱工遷移系爭箱涵
    ，然被上訴人予以拒絕，伊不得已，乃自行遷移，爰依民法
    第360條、第213條第2、3項規定，請求被上訴人給付遷移費
    用及社區排水設置費用共新台幣（下同）361萬6,575元，並
    自損害發生即兩造103年11月20日簽訂系爭契約之翌日起算
    之法定利息等語。原審為上訴人敗訴之判決，上訴人不服提
    起上訴。並上訴聲明：㈠原判決廢棄。㈡被上訴人應給付上訴
    人361萬6,575元，及自103年11月21日起日清償日止，按年
    息百分之5計算之利息。㈢願供擔保，請准宣告假執行。
二、被上訴人則以：改制前臺南縣政府依都市計畫法於99年12月
    7日發布實施之「變更臺南科學工業園區特定區計畫（新市
    區建設地區開發區塊L及M）細部計畫（土地使用分區及都市
    設計管制要點第2次專案通盤檢討）書」（下稱系爭細部計
    畫書），系爭箱涵所在係編定為「生活服務區（產業服務專
    用）C2」，位於3-50M西拉雅大道北側，依細部計畫書第11
    點及圖7-2規定，系爭土地臨西拉雅大道「應退縮10公尺」
    留作開放空間供公眾使用。而系爭箱涵所在位置不超過西拉
    雅大道北側5公尺，位在應退縮10公尺作開放空間供公眾使
    用之範圍內，本即不得興建建物，且仍有至少5公尺寬之剩
    餘空間可供上訴人施作住宅排水。而臺灣嘉南農田水利會（
    下稱嘉南水利會）於105年12月16日發函同意遷移系爭箱涵
    前，上訴人即以系爭土地與國信開發建設股份有限公司（下
    稱國信公司）合建，於取得建造執照後隨即動工興建大樓，
    至105年12月已接近完工，顯見系爭箱涵之存在不會影響系
    爭土地之利用及其可興建建物之使用面積，故無瑕疵存在。
    又系爭土地上人行磚道下方有箱涵存在，以肉眼觀察即可發
    現，況上訴人於原審自承其簽約前已知系爭土地上有箱涵存
    在，只是辯稱不知道用途為灌溉用而已，且其所謂瑕疵，在
    任何用途之箱涵均有可能發生，縱其確實誤認為排水箱涵，
    仍可知悉其所指瑕疵存在，卻與伊簽約購買系爭土地，並約
    定伊不負瑕疵擔保責任，依民法第355條第1項、第2項前段
    、第366條規定，上訴人自不得再請求瑕疵擔保賠償責任。
    退萬步言，如認係瑕疵，上訴人至遲於104年10月建造執照
    核發時即已知悉，惟未立即通知伊，反而動工興建，迄至10
    5年12月建物已近完工之際，始寄發郵局存證信函，顯見上
    訴人怠於通知，依民法第356條規定視為承認所受領之物，
    不得為本件請求。又上訴人為嘉信開發建設有限公司（下稱
    嘉信公司）董事長及國信公司董事，對於建築相關法規及實
    務自係相當熟稔，而國信公司及嘉信公司均係以住宅、大樓
    之開發，及新市鎮、新社區之開發為主要業務之建設公司，
    嘉信公司在102年即取得27件建造執照，均位在系爭土地所
    屬之都市計畫區內，對於系爭土地有灌溉箱涵存在之相關問
    題均已知悉，自難認伊故意不告知瑕疵等語，資為抗辯。並
    答辯聲明：㈠上訴駁回。㈡如受不利判決，願供擔保請准宣告
    免為假執行。
三、兩造不爭執事項：
  ㈠103年11月20日兩造簽訂系爭買賣契約，被上訴人出賣所有系
    爭土地、同段000-0地號土地及臺南市○○區○○段0○000○000地
    號土地予上訴人；簽約時，兩造明知系爭土地下方設有系爭
    箱涵。
  ㈡上訴人與國信公司於上開土地及其他102筆土地上合建房屋，
    104年10月8日臺南市政府工務局核發（104)南工造字第0345
    0號建築執照，106年5月5日核發(106)南工使字第01222號使
    用執照。
  ㈢系爭土地位於「變更臺南科學工業園區特定區計畫」之計畫
    區生活服務區內（產業服務專用）；系爭箱涵位於臨3-50M
    計畫道路（即西拉雅大道）應退縮寬度10公尺之開放空間內
    。
  ㈣臺南縣政府（改制前）於95年辦理「臺南科學工業園區特定
    道路（3-50）工程」，嘉南水利會於系爭土地下方設置農業
    用灌溉之系爭箱涵。
  ㈤105年12月16日嘉南水利會同意上訴人將系爭箱涵改道至系爭
    土地外；105年12月22日上訴人寄發臺南地方法院郵局存證
    號碼第1569號信函，請求被上訴人於函到7日內雇工拆除系
    爭箱涵；105年12月29日被上訴人前往系爭土地，當時建物
    主體結構已完成，系爭箱涵尚未拆除；106年7、8月間上訴
    人遷移系爭箱涵。
  ㈥系爭買賣契約第6條第2項約定甲方（被上訴人）不負擔瑕疵
    擔保責任。
四、兩造爭執事項：
    上訴人依民法第360條、第216條、第213條、第214條，請求
    被上訴人給付系爭箱涵遷移費用2,857,943元、社區排水費
    用758,632元，是否有理由？
五、本院之判斷：
 　 上訴人主張其向被上訴人所購買系爭土地下有灌溉箱涵，影
    響其可興建建物之使用面積，構成權利、物之瑕疵；爰依民
    法第360條、第213條第2、3項規定，請求被上訴人給付遷移
    費用及社區排水設置費用共361萬6,575元。然為被上訴人所
    否認，並以前詞置辯。經查：
　㈠按「物之出賣人對於買受人，應擔保其物依第373條之規定
　　危險移轉於買受人時無滅失或減少其價值之瑕疵，亦無滅失
　　或減少其通常效用或契約預定效用之瑕疵。但減少之程度，
　　無關重要者，不得視為瑕疵。」、「買受人於契約成立時，
    知其物有前條第1項所稱之瑕疵者，出賣人不負擔保之責。
    」、「買受人因重大過失，而不知有前條第1項所稱之瑕疵
    者，出賣人如未保證其無瑕疵時，不負擔保之責。但故意不
    告知其瑕疵者，不在此限。」，民法第354條第1項、第355
    條第1項、第2項分别定有明文。所謂物之瑕疵，指存在於物
    之缺點而言。凡依通常交易觀念，或依當事人之意思，認為
    物應具之價值、效用或品質，而不具備者，即為物有瑕疵，
    且不以物質上應具備者為限。若出賣特定物其所含數量短少
    ，足使物之價值、效用或品質有所欠缺者，亦屬之（最高法
    院73年度台上字第1173號判決意旨參照）。又按民法關於物
    之瑕疵擔保責任之規定，係適用於有體物之買賣，且係就特
    定物而言。申言之，所謂物之瑕疵擔保，係指有體物之買賣
    ，其出賣人應擔保其物依民法第373 條之規定危險移轉於買
    受人時，無滅失或減少其價值之瑕疵，亦無滅失或減少其通
    常效用，或契約預定效用之意（最高法院80年度台上字第23
    19號判決意旨參照）；故物之瑕疵擔保責任之成立要件有：
    物之瑕疵須於危險移轉時存在；須買受人善意且無重大過失
    ，例外於出賣人特別保證無瑕疵或故意不告知瑕疵，則縱買
    受人有重大過失，仍應負責；買受人就受領之物須為檢查通
    知，但出賣人故意不告知瑕疵者，不在此限。次按所謂權利
    瑕疵擔保責任，謂出賣人不能將買賣標的物之財產權全部或
    一部，移轉於買受人時，所生之擔保責任，依民法第349條
    及第350條之規定，其內容包含權利無缺之擔保及權利存在
    之擔保，成立要件為：⑴須權利之瑕疵於買賣成立時存在；
    須買受人為善意；⑵須瑕疵於買賣成立後不能除去者；⑶當事
    人未特約免責。
　㈡改制前臺南縣政府依都市計畫法第33條規定於99年12月7日發
    布實施之系爭細部計畫書第11點規定：「本計畫指定建築基
    地留設公共開放空間之規定如下：一、本細部計畫區內街廓
    及建築基地指定留設供公眾使用之開放空間包括沿街式開放
    空間、…，指定位置詳如圖7-2及圖7-3所示。㈠指定留設開放
    空間的面積、大小及形狀需符合下表之規定，並與周邊景觀
    共同設計之。指定留設沿街式開放空間：臨3-50M計畫道路
    者，應退縮寬度『10M以上』之開放空間。且1.退縮部分不得
    設置圍牆。2.需設置寬度2 公尺以上之無遮簷人行空間。…㈡
    依上表指定留設之開放空間，其綠化面積不得小於25％，並
    得計入前、後、側院深度及法定空地面積」等情（見原審卷
    ㈠第66、67頁），參諸臺南市政府105年10月18日府工養二字
    第1051037106號書函所檢附105年9月22日協調會會議紀錄記
    載：「六、各單位發言：1.工務局陳總工程司：道路開闢時
    為配合台鐵南科站及臺南市燈會活動之車流量，地主要求變
    更設計將道路側溝及水利箱涵改道至路外指定退縮帶『10M 』
    範圍內，並提送土地同意書在案。」等語（見原審卷㈠第152
    頁），基上可知，改制前臺南縣政府於95年辦理「臺南科學
    工業園區特定道路（3-50）工程」，因系爭土地位於「變更
    臺南科學工業園區特定區計畫」之計畫
    區生活服務區內（產業服務專用），嘉南水利會遂於系爭土
    地臨3-50M計畫道路（即西拉雅大道）退縮寬度10公尺之開
    放空間內下方設置農業用灌溉之系爭箱涵（不爭執事項㈢、㈣
    ）。是堪認系爭箱涵原所在位置，是位於建築基地應退縮至
    少10公尺以作為開放空間、供公眾通行使用之範圍內，即使
    無灌溉箱涵存在上訴人在臨路10公尺範圍內，依都市計畫法
    之規定本即不得興建建物無訛。再者，上訴人與國信公司於
    系爭買賣之土地及其他102筆土地上合建房屋，在嘉南水利
    會尚未同意遷移系爭箱涵之前，即可申請及取得建造執照（
    不爭執事項㈡），並動工興建，被上訴人於105年12月29日派
    員至現場勘查時系爭箱涵尚未遷移，而上訴人與國信公司、
    嘉信公司合建之大樓新建案建物，其主體結構已然完成、接
    近完工之狀態（不爭執事項㈤），有照片在卷足按（見原審
    卷㈠第74、75頁），足見系爭箱涵在不影響該渠道原有功能
    及下游灌溉地灌溉原則下，並不影響系爭土地之開發及建築
    ，端由渠道土地所有權人視其土地利用而定，殊無瑕疵可言
    ，上訴人據此請求被上訴人負瑕疵擔保責任云云，難謂有據
    。嘉南水利會107年6月6日嘉南管字第1070008722號函，亦
    同此見（見原審卷㈡第11頁）。
  ㈢再酌以兩造簽定系爭契約後，上訴人及國信公司、嘉信公司
    曾要求被上訴人將系爭土地及臺南市○○區○○段0 地號土地上
    之柏油路面、人行磚道、路燈、電信箱予以排除，經被上訴
    人以103年11月26日（103）南興字第1031126001號函覆載稱
    ：「就柏油路面部分，改由買方向臺南市政府申請都市設計
    審議，將柏油路面設計改為人行步道。如臺南市政府不核准
    將柏油路面設計改為人行步道，雙方合意就柏油路地「（人
    行步道除外）」之51.25 坪面積依雙方另行協議之金額處理
    。」等語（見原審卷㈠第35頁），並於該函文末端由上訴人
    、國信公司、嘉信公司均簽章表示「確認及同意」明確（見
    同上卷第36頁），並佐以與上訴人共同開發之國信公司前於
    104 年11月25日即向臺南市政府工務局養護課發函申請：「
    擬將前述建築線內側道路修改為『人行道』」等語及附圖所示
    人行道位置（見原審卷㈠第154、155頁），顯見上訴人承買
    系爭土地後業已同意舊有之人行磚道無須排除及變動，繼續
    供作人行道使用無訛。益徵本件依當事人之約定，系爭土地
    應具備之價值、效用確係供作開放空間、供公眾通行之人行
    道使用甚明。是系爭土地下方縱設有系爭箱涵，然其地面上
    仍係呈現平坦路面、為開放空間、可供公眾通行使用之狀態
    ，就系爭土地契約上預定之效用並無滅失或減少之情形。
　㈣況查，臺南市政府工務局105年6月7日函文所附系爭土地105 
    年6月2日會勘紀錄會勘結論第1 點記載「建築基地內所涉
    及農田水利會三舍灌溉箱涵，. . .，該箱涵目前工務局『無
    』遷移計畫。」等語（見原審卷㈠第165頁），及同市政府105
    年10月18日書函所附105年9月22日協調會會議紀錄記載：「
    六、各單位發言：1.工務局陳總工程司：道路開闢時為配合
    台鐵南科站及臺南市燈會活動之車流量，『地主要求變更設
    計將道路側溝及水利箱涵改道』至路外指定退縮帶10M範圍內
    ，並提送土地同意書在案。」等語（見原審卷㈠第152頁），
    顯見系爭箱涵並無因主管機關要求或因法令限制而有遷移之
    必要之情形，係出於上訴人自身之請求遷移，自難要求被上
    訴人負擔遷移系爭箱涵之費用。再稽之與上訴人共同開發之
    國信公司於104年11月25日向臺南市政府工務局養護課發函
    表示：「當初重劃工程將都市計畫劃定之住宅區土地部分當
    道路使用，致使『道路及公共排水溝』皆位於住宅區建築線內
    側，影響土地所有權人之利益。. . .上開問題經本公司與
    貴府相關單位協調，結論為：『應回歸依都市計畫街廓範圍
    將現有道路修改縮小，並回復為住宅區土地』。」等語及該
    函文所檢附之擬施工修改為人行道並外推建築線圖附卷可按
    （見原審卷㈠第154、155頁），可知上訴人初始即有依現況
    購買系爭土地，之後將系爭土地上包含非本案標的物之舊有
    側溝等一切公共設施均予以遷移、改變原有道路位置、向外
    推移建築線之計畫，此觀上訴人所提出之水溝箱涵改善規畫
    圖顯示側溝舊有位置亦同在系爭土地之上即明（見原審卷㈠
    第145頁），是上訴人後來遷移側溝及系爭箱涵等公共設施
    ，係出於自身對興建該大樓新建案之設計規劃所致，並非出
    於系爭土地之使用受到系爭箱涵之存在導致效用滅失或減少
    之故。此外，上訴人亦未舉證及說明有何遷移系爭箱涵之必
    要性。益徵被上訴人無負擔遷移系爭箱涵費用之責任。
　㈤依不爭執事項㈠所示，兩造於簽約前均知悉系爭土地下方設有
    箱涵，雖上訴人主張其當時不知箱涵之用途為灌溉用， ，
    誤以為係臺南市政府設置之下水道云云。然查，系爭土地之
    人行磚道上設有大小鏤空之人孔蓋板，大者為箱涵小者為下
    水道，有照片在卷可稽（見原審卷㈠第74頁），衡諸常理任
    何人憑肉眼觀察，即可知悉人行磚道下方設有灌溉箱涵，而
    國信公司及嘉信公司均係以住宅、大樓之開發，及新市鎮、
    新社區之開發為主要業務之建設公司，且嘉信公司在102年
    取得27件建造執照，均位在系爭土地所屬之都市計畫區內，
    而上訴人為嘉信公司董事長及國信公司董事，對建築工程有
    多年經驗，並對建築相關法規及實務必相當熟稔，應容易分
    辨灌溉箱涵與下水道外觀有異，斷無可能不知曉系爭箱涵屬
    灌溉用，且被上訴人未保證系爭土地無瑕疵，縱上訴人確實
    有誤認灌溉箱涵為下水道乃係自己之主觀評估有誤，自屬因
    重大過失而不知瑕疵，況上訴人既已知人行磚道下方有箱涵
    存在，即可預見系爭土地之開發、使用有限制，依民法第35
    5條第1項、第2項前段規定，被上訴人自不負瑕疵擔保責任
    。又所謂故意不為告知，係指出賣人明知瑕疵，並認知買受
    人之不知，竟故為沉默之情形，如上所述諸情互研，被上訴
    人抗辯其相信上訴人對於系爭土地有灌溉箱涵，應有所知悉
    ，應無買受人不知瑕疵之認知存在，自難謂其有故意不告知
    瑕疵可言。從而上訴人主張被上訴人係故意不告知瑕疵，應
    依民法第355條第2項但書、第360條及第366條規定負瑕疵擔
    保責任云云，無可採取。又按瑕疵擔保責任，性質上並非強
    行規定，原則上買賣雙方得以特約限制或免除出賣人之瑕疵
    擔保責任;且此項特約，除出賣人明知有瑕疵而故意不為告
    知者外，其特約均屬有效，此觀民法第366條規定自明。查
    ，兩造簽訂之系爭契約第6條第2項明文約定被上訴人不負瑕
    疵擔保責任，上訴人即不得再向被上訴人請求。
　㈥本院囑託臺南市不動產估價師公會就系爭土地下埋有「灌溉
    箱涵」或「下水道箱涵」，是否會影響土地交易價格?經鑑
    定結論（見該估價報告書第56頁）可知，不論箱涵係供「灌
    溉」或「雨水下水道」用，其對土地交易價格之影響應屬相
    當，所減損價格均為1,022,472元，未有差異。然如上所述
    ，上訴人於簽約前已知悉系爭土地上有箱涵存在，即已知悉
    土地價格將有減損，自應承受其不利益;縱使箱涵之用途為
    灌溉用，而非上訴人主張當時認知之雨水下水道，惟二者之
    減損價格相當，上訴人未遭受不可預期之額外損害，自不得
    向被上訴人請求。上訴人據此請求被上訴人賠償，自非有據
    。雖上訴人又主張灌溉箱涵、雨水箱涵建築成本不同，必會
    影響土地價格云云，然經上開估價師公會函覆稱:雨水箱涵
    及灌溉箱涵僅係於開發建築時所需花費之建築成本不同，而
    非影響土地價值之範疇等語（見本院卷第431頁）甚詳，足
    見建築成本之花費因涉及施工品質等級問題，並無定額，而
    土地價格自有市場一定行情，上開估價師公會函覆見解較為
    可採。
  ㈦上訴人雖另援引系爭契約第5條第2項:「甲方（指被上訴人）
    同意於103年12月31日前清除買賣標的物上所有地上物及完
    成第一期交割標的物之過戶與點交」，主張被上訴人有遷移
    系爭箱涵之義務云云。查，上開所稱應由被上訴人清除之地
    上物，不包括系爭土地上之公共設施在內，此觀兩造就
　　就系爭土地及臺南市○○區○○段0地號土地上之柏油路面、人
    行磚道、路燈、電信箱予以排除，另作討論達成協議自明，
    有上開被上訴人103年11月26日（103 ）南興字第103112600
    1號函文在卷可稽。且如上所述，上訴人於簽約前即知有系
    爭箱涵存在，而於被上訴人將系爭土地點交予上訴人時，上
    訴人均無異議而予受領，遲至2年後始於105年12月22日寄發
    存證信函予被上訴人主張有瑕疵，益證系爭契約第5條第2項
    不包括系爭箱涵在內，被上訴人自無清除系爭箱涵之義務。
    故上訴人上開主張，顯非可採。上訴人另主張系爭土地上之
    箱涵若屬臺南市政府設置之下水道，上訴人無須支付費用即
    可遷移，灌溉箱涵則須由備上訴人自費遷移云云。惟查，台
    南市政府工務局107年4月30日南市工養二字第1070432502號
    函表示：「．．．(二)依據本府105年10月18日府工養二字第10
    51037106號書函，會議結論第2點略以，請國信公司辦理道
    路側溝及水利箱涵遷移工程並負擔其工程費用，本案遷移費
    用應由國信開發建設股份有限公司負擔。」等語(見原審卷㈡
    第2頁)，可知非屬灌溉箱涵之側溝即雨水下水道之遷移費用
    與灌溉箱涵相同，均需由與上訴人合建之國信公司負擔，上
    訴人上開主張不可採。又上訴人主張灌溉箱涵致使上訴人必
    需設置社區排水，因此追加請求被上訴人給付云云，然如上
    述不動產估價師公會補充鑑定認「雨水箱涵」及「灌溉箱涵
    」於開發建築時所需花費之建築成本不同，而非影響土地價
    值之範疇，上訴人請求被上訴人給付，自非有據。
　㈧綜上，系爭土地下方原設有系爭箱涵亦未滅失或減少其契約
　  預定之效用，且上訴人主張被上訴人故意未告知系爭土地下
    方設有系爭箱涵之瑕疵一節，為不可採。從而，上訴人依物
    之瑕疵擔保責任請求被上訴人給付遷移系爭箱涵之費用、施
    作社區排水之費用云云，即屬無據。
六、綜上所述，上訴人依民法第360條、第213條第2、3項規定，
    請求被上訴人給付361萬6,575元，及自103 年11月21日起至
    清償日止，按年息百分之5計算之利息，非屬正當，不應准
    許。從而原審所為上訴人敗訴之判決，併駁回其假執行之聲
    請，並無不合。上訴論旨指摘原判決不當，求予廢棄改判，
    為無理由，應駁回其上訴。
七、本件事證已臻明確，兩造其餘之攻擊或防禦方法及所用之證
    據，經本院斟酌後，認為均不足以影響本判決之結果，爰不
    逐一論列，附此敘明。
八、據上論結，本件上訴為無理由，依民事訴訟法第449條第1項
    、第78條，判決如主文。
中　　華　　民　　國　　110 　年　　1 　　月　　13　　日
                  民事第六庭    審判長法  官  吳上康

                                      法  官  張季芬

                                      法  官  王浦傑
上為正本係照原本作成。
上訴人如不服本判決，應於收受送達後20日內向本院提出上訴書
狀，其未表明上訴理由者，應於提出上訴後20日內向本院補提出
理由書狀（均須按他造當事人之人數附繕本），上訴時應提出委
任律師或具有律師資格之人之委任狀；委任有律師資格者，另應
附具律師資格證書及釋明委任人與受任人有民事訴訟法第466條
之1第1項但書或第2項（詳附註）所定關係之釋明文書影本。如
委任律師提起上訴者，應一併繳納上訴審裁判費。
被上訴人不得上訴。
中　　華　　民　　國　　110 　年　　1 　　月　　13　　日

                                      書記官  蔡曉卿
【附註】
民事訴訟法第466條之1：
⑴對於第二審判決上訴，上訴人應委任律師為訴訟代理人。但上
  訴人或其法定代理人具有律師資格者，不在此限。
⑵上訴人之配偶、三親等內之血親、二親等內之姻親，或上訴人
  為法人、中央或地方機關時，其所屬專任人員具有律師資格並
  經法院認為適當者，亦得為第三審訴訟代理人。
民事訴訟法第466條之2第1項：
上訴人無資力委任訴訟代理人者，得依訴訟救助之規定，聲請第
三審法院為之選任律師為其訴訟代理人。